臺灣士林地方法院民事判決　　　　　　 96年度重訴字第281號
原　　　告　華南商業銀行股份有限公司
法定代理人　甲○○
訴訟代理人　乙○○
被　　　告　戊○○
　　　　　　丁○○
共　　　同
訴訟代理人　謝清昕律師
複　代理人　丙○○
上列當事人間撤銷信託行為事件，本院於96年11月19日言詞辯論
終結，判決如下：
    主  文
被告戊○○、丁○○就如附表一所示不動產，於民國九十六年五
月三日所為信託債權行為及民國九十六年五月九日移轉所有權登
記之物權行為應予撤銷。
被告戊○○應將如附表一所示不動產，於民國九十六年五月九日
經台北市中山地政事務所以信託為登記原因之所有權移轉登記塗
銷。
訴訟費用新台幣捌萬壹仟陸佰捌拾伍元由被告負擔。
    事實及理由
一、本件原告起訴主張：訴外人德峰營造股份有限公司（下稱德
    峰公司）分於民國96年1 月23日、96年2 月26日向原告借款
    新臺幣（下同）200 萬元及3,000 萬元，合計3,200 萬元，
    借款期間分別為96年1 月23日起至同年5 月16日，及自96年
    2 月26日起至96年5 月25日，而依借據第2 條、第4 條及授
    信約定書第5 條約定，上開借款之利息分別按週年利率6.25
    5%及6.0 33% 計付，並約定逾期在6 個月以內部分，分依前
    開借款利率10% 計付違約金，逾期超過6 個月部分，則依前
    開借款利率20 %計付，且任一宗債務不依約清償本金時，其
    債務視為全部到期，並由被告丁○○於96年2 月26日出具保
    證書，就訴外人德峰公司對原告之債務於48,000,000元之範
    圍內為連帶保證，負連帶清償責任。訴外人德峰公司於96年
    5 月16日債務屆期後，未清償本息，依約已視為債務全部到
    期，尚欠原告本金30,997,642元及如附表二所示利息、違約
    金，被告丁○○為避免財產遭強制執行，於96年5 月3日 將
    附表一所示不動產與被告戊○○成立信託契約，並於同年5
    月9 日完成信託所有權移轉登記，顯已損害原告之債權，爰
    依信託法第6 條第1 項規定，請求撤銷被告間之信託債權行
    為及不動產移轉之物權行為，並代位被告丁○○請求被告戊
    ○○塗銷如附表一所示不動產之所有權移轉登記等語。並聲
    明：如主文所示。
二、被告辯稱：被告丁○○於92年間因購買如附表一所示不動產
    後需裝潢，向被告戊○○借款400 萬元，復於93年至95年間
    陸續又向其借款600 萬元，並提供如附表一所示不動產設定
    抵押作為擔保。在96年間，被告丁○○因經濟壓力，與被告
    戊○○商量後，決定塗銷前開抵押權，續以信託方式，擔保
    對被告戊○○之債務，並將附表一所示不動產以設定第一順
    位抵押權擔保之方式，向玉山商業銀行股份有限公司（下稱
    玉山銀行）貸款700 萬元。按被告丁○○將附表一所示不動
    產信託登記於被告戊○○名下，目的係為擔保債務，為典型
    之讓與擔保，非為脫產；且訴外人德峰公司所負債務之清償
    期為96年5 月16日，被告間成立信託契約之日期為96年5 月
    3 日，斯時被告丁○○擔任連帶保證人所負之連帶清償責任
    尚未發生，並未損害原告債權等語。並聲明：原告之訴駁回
    。
三、兩造不爭執之事項：
  (一)訴外人德峰公司分別於96年1 月23日、96年2 月26日向原告
    借款200 萬元及3,000 萬元，合計3,200 萬元，借款期間分
    別為96年1 月23日起至同年5 月16日，及自96年2 月26日起
    至96 年5月25日，而依借據第2 條、第4 條及授信約定書第
    5 條約定，上開借款之利息分別按週年利率6.255%及6.033%
    計付，並約定逾期在6 個月以內部分，分依前開借款利率10
    % 計付違約金，逾期超過6 個月部分，則依前開借款利率20
    % 計付，且任一宗債務不依約清償本金時，其債務視為全部
    到期。訴外人德峰公司於96年5 月16日債務屆清償期後，未
    清償本息，尚積欠原告本金30,997,642元及如附表二所示利
    息、違約金。
  (二)被告丁○○於96年2 月26日出具保證書予原告，擔任訴外人
    德峰公司之連帶保證人，就該公司所負債務4800萬元之範圍
    內，負連帶清償責任。
  (三)被告丁○○於96年5月3日與被告戊○○就附表一所示不動產
    訂立信託契約，並經臺北市中山地政事務所於96年5月9日以
    信託為登記原因，將所有權移轉登記予被告戊○○。
  (四)附表一所示不動產，經原告以同地段市值核估，每坪價值約
    28.5萬元，總市值約1,505萬元。
四、本件之爭點：被告間之信託行為，及移轉附表一所示房地所
    有權之行為是否為有害原告之權利？
五、得心證之理由：
  (一)原告主張被告丁○○與被告戊○○就附表一所示不動產於96
    年5月3日成立信託契約，並經臺北市中山地政事務所於96年
    5月9日以信託為登記原因辦理所有權移轉登記，嗣原告於知
    悉前開情事後，認信託行為損害其債權，隨即於同年9 月20
    日提起本件撤銷信託行為之訴，有不動產登記謄本乙份、起
    訴書上本院收文章戳可稽，是原告提起本件撤銷訴訟並未罹
    於除斥期間，合先敘明。
  (二)按信託行為有害委託人之債權人權利者，債權人得聲請法院
    撤銷之；又所有人對於妨害其所有權者，得請求除去之，債
    務人怠於行使其權利時，債權人因保全債權，得以自己之名
    義，行使其權利，信託法第6 條第1 項、民法第767 條中段
    、第242 條分別定有明文。所謂「害及債權」乃指因債務人
    之行為致其責任財產減少，使債權不能或難以獲得清償狀態
    即屬之。又按債權發生之時，債務人之責任財產即其信用基
    礎，為債權之總擔保，與債權是否屆清償期無涉，是債權人
    依信託法第6 條第1 項規定行使撤銷權，以其債權於債務人
    為信託行為時存在已足。經查：
    1.被告丁○○係訴外人德峰公司向原告借款3,200 萬元之連
      帶保證人，於96年5 月16日債務到期後，該公司未償還本
      息，尚積欠原告本金30,997,642元及如附表二所示利息、
      違約金，為兩造所不爭執，業如前述，足認被告丁○○係
      原告之債務人。又被告丁○○於96年5 月3 日將其名下如
      附表一所示不動產與被告戊○○成立信託契約，並於96年
      5 月9 日以信託為原因移轉所有權予被告戊○○，有土地
      、建物登記簿謄本在卷可憑。查被告丁○○所有之責任財
      產，包括股利、薪資所得1,607,901 元及投資額
      19,137,500 元 ，合計20,745,401元，有稅務電子閘門財
      產所得調件明細表乙份附卷可憑，依其責任財產，顯見並
      不能滿足前揭原告之債權，況被告丁○○之投資金額中，
      有18,937,500 元 係用以投資訴外人德峰公司，而訴外人
      德峰公司積欠原告借款，無力償還，復如前述，該投資金
      額是否仍有殘值，實屬可疑，足見附表一所示不動產之信
      託，確已減少被告丁○○責任財產清償原告債權之能力。
      又查，附表一所示不動產，依同路段房、地價格估算，市
      值約1,505 萬元，有永慶房仲網網頁資料2 紙在卷足憑，
      且為兩造所不爭執，堪信為真，是該不動產雖設定有最高
      限額840 萬元抵押權，用以擔保被告丁○○對玉山銀行之
      貸款700 萬元，惟扣除前開貸款債務後，尚具財產價值，
      應認被告丁○○之信託行為將使其責任財產減少，致使原
      告債權難以獲得滿足，業已損及原告之權利。
    2.至於被告辯稱其信託行為，係因被告丁○○於92年間購買
      附表一所示不動產，因需裝潢，故向被告戊○○借款400
      萬元，復於93年至95年間陸續又向被告戊○○借款600 萬
      元，原先設定有抵押權，因被告丁○○要再向玉山銀行借
      款，故將附表一所示不動產信託登記予被告戊○○，改採
      讓與擔保，非為脫產而為信託，且訴外人德峰公司積欠原
      告之債務，至96年5 月16日始到期，被告丁○○應於該日
      之後始負連帶清償責任，故無損害原告之權利云云，固提
      出借據及存摺影本為證。然查，被告丁○○主張自90年8
      月至95年7 月其積欠被告戊○○共10,100,000元，為擔保
      該債權，原以附表一所示不動產設定抵押權予被告戊○○
      ，惟該抵押權業於96年4 月26日塗銷，塗銷之原因係登記
      「清償」，有臺北市中山地政事務所異動索引乙份附卷可
      佐（本院卷36頁），再參被告丁○○所立前揭借據亦載稱
      ：「俟全部還清借款再予以塗銷」，查該抵押權既已塗銷
      ，足見被告丁○○積欠被告戊○○之債務，應已清償完畢
      ，是被告2 人辯稱就附表一所示不動產所為之信託登記，
      係為擔保被告丁○○積欠被告戊○○之債務，要難採信。
      又查，被告丁○○將附表一所示不動產信託登記予被告戊
      ○○之前，訴外人德峰公司已向原告借貸高達3,200 萬元
      ，被告丁○○亦已擔任訴外人德峰公司之連帶保證人，縱
      使訴外人德峰公司所欠原告之債務未屆清償期，依前所載
      ，被告丁○○之責任財產仍應為原告債權之總擔保，自不
      得為有害原告債權之信託行為。是以，被告徒以上開債務
      未屆清償期置辯，顯無理由。
  (三)從而，被告間之信託債權行為及移轉所有權登記之物權行為
    ，係屬有害原告債權之行為，是原告主張依信託法第6條第1
    項規定撤銷前開信託行為，並本於對被告丁○○之債權，代
    位其向被告戊○○行使所有物妨害請求權，請求塗銷信託登
    記，要屬有據。
六、綜上，原告訴請撤銷被告間就附表一所示不動產於96年5月3
    日所為信託債權行為及96年5月9日移轉所有權登記之物權行
    為，及請求被告戊○○塗銷附表一所示不動產於96年5月9日
    以信託為原因經臺北市中山地政事務所所為之所有權移轉登
    記，為有理由，應予准許。
七、兩造其餘攻擊防禦方法，經審酌後均認無礙於本件之判斷，
    於茲不贅。
八、本件訴訟費用之依據：民事訴訟法第78條、第85條第1 項前
    段。
中　　華　　民　　國　　96　　年　　12　　月　　7 　　日
                  民事第一庭  法　官  高愈杰
以上正本證明與原本無異。
如對本判決上訴，應於判決送達後20日內向本院提出上訴狀。
中　　華　　民　　國　　96　　年　　12　　月　　12  　日
                    　　  　　書記官  高楚安
附表一
 ┌───┬─────────────────────────────┐
 │      │標        示        狀        況                          │
 ├───┼─────────────────────────────┤
 │土地  │臺北市○○區○○段二小段四之三地號，面積1,247 平方公尺，應│
 │      │有部分壹萬分之三九三                                      │
 ├───┼─────────────────────────────┤
 │建物  │1.臺北市○○區○○段二小段一五六八建號即門牌臺北市內湖區大│
 │      │  湖山莊街219巷31弄43號4 樓                               │
 │      │  面積部分：四樓63.93平方公尺、五樓55.06平方公尺          │
 │      │            合計118.99平方公尺                            │
 │      │  附屬建物部分：陽台19.13平方公尺、屋頂突出物6.62平方公尺 │
 │      │                、露台15.03平方公尺、花台0.54平方公尺     │
 │      │  權利範圍：全部。                                        │
 │      │  （共同使用部份：大湖段二小段一五五二建號；面積：93.27 平│
 │      │    方公尺，權利範圍：壹萬分之二九六）                    │
 │      │2.臺北市○○區○○段二小段一五五三建號即門牌臺北市內湖區大│
 │      │  湖山莊街219巷31弄35號等房屋地下層                       │
 │      │  面積部分：地下二層607.84平方公尺；權利範圍十八分之一。  │
 └───┴─────────────────────────────┘
附表二（單位：新臺幣）
 ┌─────┬─────┬────┬────┬───┬────────┐
 │原借款金額│未償之債權│借款期間│利息計算│年利率│違約金計算期間及│
 │          │本金      │        │期間    │      │利率            │
 ├─────┼─────┼────┼────┼───┼────────┤
 │          │          │96年1 月│96年9 月│      │逾期6月內按借款 │
 │2,000,000 │2,000,000 │23日至  │1 日至清│6.255%│利率10% 逾期6月 │
 │元        │元        │96年5 月│償日    │      │以上按借款利率  │
 │          │          │16日    │        │      │20%             │
 ├─────┼─────┼────┼────┼───┼────────┤
 │          │          │96年2月 │96年9 月│      │逾期6月內按借款 │
 │30,000,000│28,997,642│26日至  │1 日至清│6.033%│利率10% 逾期6月 │
 │元        │元        │96年5 月│償日    │      │以上按借款利率  │
 │          │          │25日    │        │      │20%             │
 └─────┴─────┴────┴────┴───┴────────┘
